ACORDAO-COMPLETO-2352606

ACÓRDÃO 5145/2019 ATA 22/2019 - PRIMEIRA CÂMARA

VISTOS, relatados e discutidos estes autos em que se analisa ato de pensão,
ACORDAM os Ministros do Tribunal de Contas da União, reunidos em sessão da Primeira Câmara, ante as razões expostas pelo Relator e com fundamento no art. 71, inciso III, da Constituição Federal, no art. 1º, inciso V, e art. 39, inciso II, da Lei 8.443/1992, no art. 260 do Regimento Interno do Tribunal de Contas da União, em:
9.1. considerar ilegal e recusar registro ao ato de concessão de pensão civil instituído por José Rangel Borges;
9.2. esclarecer a Frederico Guilherme de Holanda Rangel que, no caso de não-provimento de recurso eventualmente interposto junto ao TCU, deverão ser repostos os valores recebidos após a ciência do acórdão pela Superintendência Federal de Agricultura, Pecuária e Abastecimento no Estado do Ceará;
9.3. determinar à Superintendência Federal de Agricultura, Pecuária e Abastecimento no Estado do Ceará, com base no art. 45 da Lei 8.443/1992, que:
9.3.1. faça cessar os pagamentos decorrentes do ato impugnado, comunicando ao TCU, no prazo de quinze dias, as providências adotadas, nos termos dos arts. 262, caput, do Regimento Interno do TCU e 8º, caput, da Resolução TCU 206/2007;
9.3.2. informe a Frederico Guilherme de Holanda Rangel o teor deste Acórdão, encaminhando ao TCU, no prazo de trinta dias, comprovante da data de ciência pelo interessado, nos termos do art. 4º, § 3º, da Resolução TCU 170/2004;
9.4. determinar a conversão dos presentes autos em tomada de contas especial, nos termos dos artigos 8º, caput e §1º, e 47 da Lei 8.443/92 c/c RI/TCU, artigo 262, §1º; de modo que seja promovida a reparação ao Erário dos valores indevidamente recebidos pelo pensionista, desde a data de 22/3/2018, em solidariedade com o gestor responsável pelos pagamentos.

Atos de Pensão Civil.

Primeira Câmara

Superintendência Federal de Agricultura, Pecuária e Abastecimento no Estado do Ceará.

3. Interessados/Responsáveis:
3.1. Interessado: Frederico Guilherme de Holanda Rangel (XXX.143.603-XX).

13.1. Ministros presentes: Benjamin Zymler (na Presidência), Walton Alencar Rodrigues (Relator) e Vital do Rêgo.
13.2. Ministro-Substituto convocado: Marcos Bemquerer Costa.
13.3. Ministros-Substitutos presentes: Augusto Sherman Cavalcanti e Weder de Oliveira.

WALTON ALENCAR RODRIGUES

Adoto, como Relatório, a instrução do Auditor (peça 13) , que contou com a anuência do Diretor (peça 14) , bem como do Ministério Público junto ao TCU (peça 15) :
“INTRODUÇÃO
1.	Trata-se de ato de concessão de pensão civil de JOSÉ RANGEL BORGES, ex-servidor da Superintendência Federal de Agricultura, Pecuária e Abastecimento no Estado do Ceará.
2.	O ato foi submetido, para fim de registro, à apreciação do Tribunal de Contas da União (TCU) , de acordo com o art. 71, inciso III, da Constituição Federal. O cadastramento e a disponibilização ao TCU ocorreram por intermédio do Sistema de Apreciação e Registro de Atos de Admissão e Concessões, na forma dos arts. 2º, caput e incisos I a VI, e 4º, caput, da Instrução Normativa - TCU 78/2018.
3.	Ao benefício pensional instituído pelo Sr. José Rangel Borges habilitou-se Frederico Guilherme de Holanda Rangel (na condição de filho interditado/inválido) .
EXAME TÉCNICO
Encaminhamentos anteriores
4.	À peça 1, consta comunicação da UJ informando o reestabelecimento do pagamento da pensão objeto destes autos por força de efeito suspensivo concedido a Recurso Especial (Resp) interposto pelo beneficiário da pensão. 
5.	Pela leitura do Despacho que analisou a admissibilidade do Resp descrito (peça 1, pg. 2-4) , no âmbito da primeira instância, o beneficiário obteve sentença favorável para que fosse concedido o benefício. Todavia, no âmbito da segunda instância, a União teve o recurso provido e, por consequência, o benefício foi considerado indevido.
6.	À peça 3, consta a decisão de mérito sobre o Resp, onde foi negado provimento. Contra esta decisão, foi oposto Embargos de Declaração (rejeitado) e Agravo interno (não provido) . À peça 6 consta a tramitação do Resp, constatando-se que ele transitou em julgado, com retorno dos autos ao juízo de segunda instância.
7.	Desta feita, ante a inexistência de fundamento para a continuidade do benefício, foi realizada oitiva do interessado (peça 8) , a fim de que apresentasse a sua defesa.
8.	Os esclarecimentos do interessado estão acostados à peça 9 e, assim, os autos estão aptos a ser instruídos no mérito. 
Exame das constatações
9.	Em análise dos argumentos de defesa apresentados à peça 9, o interessado não apresenta o eventual fundamento que sustente a continuidade do benefício pensional. Limita-se a afirmar que, se houve alguma falha, não deve ser atribuída ao interessado, que agiu de boa-fé. Alega que o benefício tem natureza alimentar, não cabendo a restituição dos valores já dispendidos.
10.	Dessa forma, caracteriza-se a irregularidade do benefício pensional. Quanto à possível boa-fé do interessado na questão, como a sentença do Resp transitou em julgado 22/3/2018, desde esta data, o beneficiário tem ciência da inexistência de suporte legal aos pagamentos, não podendo alegar desconhecimento, ainda mais quando ingressou com ação judicial sobre a questão.
11.	Ademais, a Jurisprudência dos Tribunais Superiores tem militado no sentido de que decisões liminares e/ou concedidas com efeito suspensivo e não confirmadas no mérito retroagem em seus efeitos. Neste sentindo:
Com efeito, é decorrência natural do regime das medidas cautelares antecipatórias que a sua concessão se cumpra sob risco e responsabilidade de quem as requer, que a sua natureza é precária e que a sua revogação opera automáticos efeitos "ex tunc". Em se tratando de mandado de segurança, há até mesmo súmula do STF a respeito (Súmula 405: (...) . A matéria tem, atualmente, disciplina legal expressa, aplicável a todas as medidas antecipatórias, sujeitas que estão ao mesmo regime da execução provisória (CPC, art. 273, § 3º) . Isso significa que a elas se aplicam as normas do art. 475-O do Código: o seu cumprimento corre por conta e responsabilidade do requerente (inciso I) , que, portanto, tem consciência dos riscos inerentes; e, se a decisão for revogada, "ficam sem efeito", "restituindo-se as partes ao estado anterior" (inciso II) . O mesmo ocorre em relação às medidas cautelares, cuja revogação impõe o retorno das partes ao "status quo ante", ficando o requerente responsável pelos danos oriundos da indevida execução da medida (art. 811 do CPC) .
[RE 608.482, rel. min. Teori Zavascki, P, j. 7-8-2014, DJE de 30-10-2014.]
12.	Destarte, não é possível reconhecer a boa-fé do interessado na presente questão, visto que ele, ao recorrer ao Poder Judiciário, tinha ciência da possível irregularidade da situação. Nesse sentido, caberá proposta de converter o presente processo em tomada de contas especial, nos termos dos artigos 8º, caput e §1º, e 47 da Lei 8.443/92 c/c RI/TCU, artigo 262, §1º; de modo que seja promovida a reparação ao Erário dos valores indevidamente recebidos pelo pensionista, em solidariedade com o Gestor responsável pelos pagamentos.
CONCLUSÃO
13.	Será proposto que o ato seja apreciado pela ilegalidade, em virtude de a invalidez do beneficiário ser posterior ao óbito do instituidor.
PROPOSTA DE ENCAMINHAMENTO
14.	Ante o exposto, propõe-se:
a) considerar ilegal e recusar registro ao ato abaixo nominado, com base nos arts. 71, inciso III, da Constituição Federal, 1º, inciso V, e 39, inciso II, da Lei 8.443/1992 e 260, § 1º, do Regimento Interno do Tribunal de Contas da União (TCU) ;
- JOSE RANGEL BORGES, CPF XXX.455.133-XX, ato número 10147365-05-2012-000073-0, em benefício do pensionista Frederico Guilherme de Holanda Rangel, CPF XXX.143.603-XX;
c) esclarecer ao interessado que no caso de não provimento de recurso eventualmente interposto junto ao TCU, deverão ser repostos os valores recebidos após a ciência do acórdão, sem prejuízo de outros valores eventualmente devidos;
d) determinar à Unidade Jurisdicionada, com base no art. 45 da Lei 8.443/1992, que:
d.1) faça cessar os pagamentos decorrentes do ato impugnado, comunicando ao TCU, no prazo de quinze dias, as providências adotadas, nos termos dos art. 262, caput, do Regimento Interno do TCU, 8º, caput, da Resolução - TCU 206/2007;
d.2) informe ao interessado o teor do Acórdão que vier a ser prolatado, encaminhando ao TCU, no prazo de trinta dias, comprovante da data de ciência pelo respectivo interessado, nos termos do art. 4º, § 3º, da Resolução - TCU 170/2004;
e) determinar a conversão dos presentes autos em tomada de contas especial, nos termos dos artigos 8º, caput e §1º, e 47 da Lei 8.443/92 c/c RI/TCU, artigo 262, §1º; de modo que seja promovida a reparação ao Erário dos valores indevidamente recebidos pelo pensionista, em solidariedade com o Gestor responsável pelos pagamentos.”

não há

Procurador Júlio Marcelo de Oliveira.

PENSÃO CIVIL. INVALIDEZ DO BENEFICIÁRIO POSTERIOR AO ÓBITO DO INSTITUIDOR. ILEGALIDADE DO ATO. DETERMINAÇÕES. CONVERSÃO DO PROCESSO EM TOMADA DE CONTAS ESPECIAL.

PENSÃO CIVIL (PCIV)

Secretaria de Fiscalização de Pessoal (SEFIP).

Trata-se de ato de pensão civil instituída por José Rangel Borges, ex-servidor da Superintendência Federal de Agricultura, Pecuária e Abastecimento no Estado do Ceará, em favor de seu filho, Frederico Guilherme de Holanda Rangel, na condição de inválido.
O ato foi submetido, para fim de registro, à apreciação deste Tribunal de acordo com o art. 71, inciso III, da Constituição Federal. O cadastramento e a disponibilização ao TCU ocorreram por intermédio do Sistema de Apreciação e Registro de Atos de Admissão e Concessões.
O beneficiário obteve a percepção da pensão em análise conforme determinação judicial no âmbito da Ação Ordinária 2006.81.00.019524-6/JF-CE. À peça 1, a unidade jurisdicionada comunica o reestabelecimento do pagamento da pensão objeto destes autos por força de efeito suspensivo concedido a Recurso Especial (REsp) , interposto pelo beneficiário da pensão.
Entretanto, a União teve o recurso provido em segunda instância e, por consequência, o benefício foi considerado indevido. À peça 3, consta a decisão de mérito sobre o Recurso Especial, com negativa de provimento. 
Contra esta decisão, foram opostos embargos de declaração (rejeitados) e agravo interno (não provido) . A ação transitou em julgado, em 22/3/2018, de forma desfavorável ao pensionista.
Ante a inexistência de fundamento para a continuidade do benefício, foi realizada oitiva do interessado (peça 8) . Em sua defesa (peça 9) , o beneficiário não apresenta o eventual fundamento que sustente a continuidade da pensão. Limita-se a afirmar que, se houve alguma falha, não deve ser a ele atribuída, e que agiu de boa-fé. Alega que o benefício tem natureza alimentar, não cabendo assim a restituição dos valores já dispendidos.
Em que peses a jurisprudência dos tribunais superiores ser no sentido de que a perda de eficácia de decisões liminares ou concedidas com efeito suspensivo e não confirmadas no mérito retroage em seus efeitos, é possível acolher os argumentos de boa-fé do beneficiário até a data em que o REsp transitou em julgado (22/3/2018) , momento em que este teve plena ciência da inexistência de suporte legal aos pagamentos. A partir daí, este não pode alegar desconhecimento da sentença, porquanto autor da ação em que foi proferida.
Diante desses elementos, julgo ilegal o ato de pensão instituído por José Rangel Borges e determino a conversão do presente processo em tomada de contas especial, nos termos dos artigos 8º, caput, e §1º, e 47 da Lei 8.443/92, para que seja promovida a reparação ao Erário dos valores indevidamente recebidos pelo pensionista (22/3/2018) , em solidariedade com o gestor responsável pelos pagamentos.
Feitas essas considerações, voto por que o Tribunal acolha a minuta de acórdão que ora submeto à deliberação do colegiado.
TCU, Sala das Sessões Ministro Luciano Brandão Alves de Souza, em 2 de julho de 2019.
WALTON ALENCAR RODRIGUES 
Relator